【裁判字號】    89,訴,1261
【裁判日期】    901220
【裁判案由】    老年農民福利津貼
【裁判全文】
高雄高等行政法院判決                            八十九年度訴字第一二六一號
    原      告  勞工保險局
    代  表  人  甲○○局長
    訴訟代理人  乙○○律師
    被      告  丙○○
右當事人間因老年農民福利津貼事件，提起行政訴訟，本院判決如左：
    主  文
原告之訴駁回。
訴訟費用由原告負擔。
    事  實
甲、事實概要：
    緣被告於民國（下同）六十八年八月二十二日，持其字號Ｚ000000000
    號身分證，經由新豐手套工業股份有限公司（下稱新豐公司），向原告申報參加
    勞保；並自七十九年二月二十一日起，經由高雄縣汽車駕駛員職業工會向原告申
    請勞保老年給付在案。嗣於八十四年六月間，復檢具另一更改後之字號為Ｚ00
    0000000號身分證，以農民身分，向原告申領老年農民福利津貼（下稱老
    農津貼）；原告因二者身分證字號不同，致未發現被告已領取勞保老年給付在先
    ，遂自八十四年六月至八十五年六月止，核發老農津貼計新台幣（下同）三萬九
    千元予被告。嗣經原告於八十七年間，發現被告早於七十九年二月五日，由高雄
    縣汽車駕駛員職業工會退保，並申領勞保老年給付共計二十二萬一千六百二十五
    元在案，核與老年農民福利津貼暫行條例第四條第一項規定不符，遂以八十七年
    十一月十一日八七保受字第六○四三○五三號函及同年十二月十六日八七保受字
    第六○一八八六八號函通知被告，應於文到十五日內，退還所溢領之老農津貼三
    萬九千元。因被告未依通知返還上開款項，原告遂依老年農民福利津貼暫行條例
    第四條第一項之規定，提起本件給付訴訟。
乙、兩造聲明：
一、原告聲明求為判決：
  （一）被告應給付原告三萬九千元，及自起訴狀繕本送達翌日起至清償日止，按年
        息百分之五計算之利息。
  （二）訴訟費用由被告負擔。
二、被告未為任何聲明。
丙、兩造之爭點：
一、原告主張之理由：
（一）按「符合前條資格條件之老年農民，得申請發給福利津貼，每月新台幣三千元
      。但已領取其他社會保險之老年給付或同一期間內政府發放生活補助或津貼者
      ，不得申領福利津貼，已領取者應予退還。」「無法律上之原因而受利益，致
      他人受損害者，應返還其利益，雖有法律上之原因，而其後已不存在者，亦同
      。」修正前老年農民福利津貼暫行條例第四條第一項、民法第一百七十九條定
      有明文。
（二）被告於六十八年八月二十二日，持其字號Ｚ000000000號身分證，經
      由新豐公司，向原告申報參加勞保；並自七十九年二月二十一日起，經由高雄
      縣汽車駕駛員職業工會向原告申請勞保老年給付在案。嗣於八十四年六月間，
      復檢具另一更改後之字號為Ｚ000000000號身分證，以農民身分，向
      原告申領老農津貼；原告因二者身分證字號不同，致未發現被告已領取勞保老
      年給付在先，遂自八十四年六月至八十五年六月止，核發老農津貼計新台幣（
      下同）三萬九千元予被告。嗣經原告於八十七年間，發現被告早於七十九年二
      月五日，由高雄縣汽車駕駛員職業工會退保，並申領勞保老年給付共計二十二
      萬一千六百二十五元在案，因與前開老年農民福利津貼暫行條例第四條第一項
      規定不符，原告遂以八十七年十一月十一日八七保受字第六○四三○五三號函
      及同年十二月十六日八七保受字第六○一八八六八號函通知被告，應於文到十
      五日內，退還所溢領之老農津貼三萬九千元。惟被告迄未依通知返還上開款項
      。為此，爰依修正前老年農民福利津貼暫行條例第四條第一項、民法第一百七
      十九條規定，提起本件給付訴訟。
二、被告未為陳述，亦未提出書狀作何主張。
    理    由
一、按原告之訴，依其所訴之事實，在法律上顯無理由者，行政法院得不經言詞辯論
    ，逕以判決駁回之，行政訴訟法第一百零七條第三項定有明文。次按無隸屬關係
    機關辦理受託事件所為之行政處分，視為委託機關之行政處分，亦為訴願法第七
    條所明定；第按政府為照顧老年農民生活，增進農民福祉，制定老年農民福利津
    貼暫行條例，此由該條例第一條前段規定可明。是老農津貼之核發，乃基於確認
    國家對老年農民負有生存照顧之義務，進而採取行政上措施，改善老年農民之生
    存環境及生活條件，其核發老農津貼之性質，屬給付行政之授益行政處分。則關
    於授益行政處分如有誤發情事，予以取消（撤銷），自亦應認屬行政處分，乃屬
    當然。又按，授予利益之行政處分，其內容係提供一次或連續之金錢或可分物之
    給付者，經撤銷、廢止或條件成就而有溯及既往失效之情形時，受益人應返還因
    該處分所受領之給付，行政程序法第一百二十七條第一項前段亦定有明文。
二、經查，老年農民福利津貼暫行條例所稱主管機關，在中央為行政院農業委員會，
    而老農津貼之核發業務，則由中央主管機關委託勞工保險局辦理，此觀該暫行條
    例第二條及老年農民福利津貼申領及核發辦法第六條規定自明。本件原告主張之
    前開事實，固據提出原告八七保受字第六○四三○五三號、八七保受字第六○一
    八八六八號函等影本各乙件附卷可稽。惟系爭老農津貼之發放，性質為授益行政
    處分，且原告與行政院農業委員會並無隸屬關係，均如前述，則依上開老農津貼
    申領及核發辦法第六條之規定，行政院農業委員會委託原告辦理之事項，亦僅限
    於老農津貼之核發業務，並未包括溢領款項之訴追；且法律亦無規定原告對准予
    核發或追繳溢領老農津貼等事項，於行政訴訟上具有行政院農業委員會之法定代
    理人資格。是揆諸首開說明，本件原告發放老農津貼與被告，及撤銷該老農津貼
    之授與，既均係受行政院農業委員會之委託而為，該授益行政處分及其撤銷之行
    政處分，仍應視為行政院農業委員會之行政處分；則因該授益行政處分之撤銷，
    而得請求返還不當得利者，亦應為行政院農業委員會。原告提起本件給付訴訟，
    顯有當事人不適格情形。
三、又公法上不當得利返還，債權人固得依行政訴訟法第八條第一項前段之規定，逕
    向高等行政法院提起一般給付之訴，請求償還，惟如原告無須提起給付之訴，而
    已有合法途徑實現其權利者，則原告之訴自屬無保護之必要。再按「義務人依法
    令或本於法令之行政處分或法院之裁定，負有公法上金錢給付義務，有下列情形
    之一，逾期不履行，經主管機關移送者，由行政執行處就義務人之財產執行之：
    一、其處分文書或裁定書定有履行期間或有法定履行期間者。二、其處分文書或
    裁定書未定履行期間，經以書面限期催告履行者。三、依法令負有義務，經以書
    面通知限期履行者。」九十年一月一日施行之修正後行政執行法第十一條第一項
    有所規定。本件原告既已以前揭八七保受字第六○四三○五三號、八七保受字第
    六○一八八六八號行政處分函，通知被告於文到十五日內繳還溢領之本件老農津
    貼，揆諸上揭說明，原告之當事人資格縱無欠缺，亦得逕據該業已合法送達被告
    之行政處分，以被告逾期不履行公法上金錢給付義務為理由，依新修正之行政執
    行法第四條第一項但書之規定，移送管轄之行政執行處行政執行，故其提起本件
    訴訟，核亦無權利保護之必要，附此敘明。
四、綜上所述，原告提起本件返還溢領老農津貼事件，依其所訴之事實，在法律上顯
    無理由。爰不經言詞辯論程序，逕予判決駁回。
五、據上論結、本件原告之訴為無理由，依行政訴訟法第一百零七條第三項、第九十
    八條第三項前段，判決如主文。
中      華      民      國      九十    年      十二    月      二十    日
                                高雄高等行政法院第二庭
                                            審判長法官  高 秀 真
                                            法      官  邱 政 強
                                            法      官  江 幸 垠
右為正本係照原本作成。
如不服本判決，應於判決送達後二十日內向本院提出上訴書狀，其未表明上訴理由者
，應於提起上訴後二十日內向本院提出上訴理由書（須按對造人數附繕本）；如於本
判決宣示或公告後送達前提起上訴者，應於判決送達後二十日內補提上訴理由書（須
附繕本）。未表明上訴理由者，逕以裁定駁回。
提起上訴應預繳送達用雙掛號郵票七份（每份三十四元）。
中      華      民      國      九十    年      十二    月      二十    日
                                            法院書記官  李 建 霆


司法院資訊處製作；財團法人民間司法改革基金會備份。
